最高法院刑事判決　　　　　　　一○○年度台上字第六九六號
上　訴　人　台灣高等法院檢察署檢察官
上　訴　人　 
即　被　告　曾慎振
上列上訴人等因被告偽造文書案件，不服台灣高等法院中華民國
九十八年五月二十六日第二審判決（九十七年度上訴字第二五五
二號，起訴案號：台灣台北地方法院檢察署九十二年度偵字第二
０一五六號、九十六年度偵字第一二二一四號），提起上訴，本
院判決如下：
    主  文
上訴駁回。
    理  由
按刑事訴訟法第三百七十七條規定，上訴於第三審法院，非以判
決違背法令為理由，不得為之。是提起第三審上訴，應以原判決
違背法令為理由，係屬法定要件。如果上訴理由書狀並未依據卷
內訴訟資料，具體指摘原判決不適用何種法則或如何適用不當，
或所指摘原判決違法情事，顯與法律規定得為第三審上訴理由之
違法情形，不相適合時，均應認其上訴為違背法律上之程式，予
以駁回。本件原判決綜合全部卷證資料，認上訴人即被告曾慎振
有其事實欄所載犯行，已詳所憑之證據與認定之理由。就被告
否認犯罪之所辯，認不足採信，於理由內予以指駁、說明甚詳。
因而撤銷第一審之科刑判決，改判依修正前刑法牽連犯、連續犯
關係從一重論處被告共同連續犯行使偽造私文書，累犯罪刑。
檢察官上訴意旨略以：被害人陳榮麟部分，被告與陳鳳岡、陳昔
金、黃澤恭、蔡燦霖究為詐欺罪或行使偽造私文書罪之共犯，原
判決事實欄之記載尚非明確，理由欄之說明亦欠完備，泛稱被告
與陳鳳岡等四人有犯意聯絡及行為分擔，俱為正犯，有理由不備
之違法云云。被告上訴意旨略稱：(一)、與被害人紀朝川訂立之「
草約」已逾期作廢，契約尚未成立，所謂偽造之中華民國軍眷住
宅公用合作社民國八十五年十一月一日（85）信義字第1863號社
團法人簡便行文表（下稱軍眷住宅公用合作社簡便行文表）係剪
接拼湊影印而成，無正本扣案，未經鑑定，其發文日期係八十五
年，顯違常情，原審未為必要調查，即認係偽造，與證據法則相
違，並有調查未盡之違誤。(二)、原審未傳喚黃澤恭、蔡燦霖、蕭
興良查證，又未說明不予調查之理由，亦非適法。(三)、被告多次
爭執證人袁明慧、林永清於法務部調查局（下稱調查局）及檢察
事務官詢問之陳述無證據能力，原判決認依刑事訴訟法第一百五
十九條之五規定有證據能力，並予援用，當然違法。(四)、原判決
認定被告連續行使偽造軍眷住宅公用合作社簡便行文表之行為，
與詐欺行為有牽連犯關係，該偽造文書行為既經台灣高等法院高
雄分院八十八年度上更(二)字第六一號判刑確定，原審未諭知免訴
，仍為實體判決，有未受請求之事項予以判決之違失。(五)、依陳
昔金之供述，可知軍眷住宅公用合作社簡便行文表係陳鳳岡交給
紀朝川，亦由陳鳳岡與紀朝川談論簽約事宜，紀朝川之金錢被告
分文未得，全案為陳鳳岡、陳昔金主導，被告是被他們利用之棋
子，原審並未查明，被告現已老弱多病，朝不保夕，含冤莫白，
原審為有罪判決，有理由不備、矛盾及應於審判期日調查之證據
未予調查之違誤云云。惟查：(一)、犯罪事實之認定，證據之取捨
及其證明力如何，乃事實審法院自由判斷之職權，如其取捨不違
背經驗法則與論理法則，即不得指為違法，而據為上訴第三審之
理由。且經驗法則與論理法則俱屬客觀存在之法則，非當事人主
觀之推測，若僅憑上訴人之主觀意見，漫事指為違背經驗與論理
法則，即不足以辨認原判決已具備違背法令之形式。原判決依憑
被告之部分自白，證人紀朝川、袁明慧、賴坤鍾、陳昔金、陳榮
麟、蕭興良、熊俊卿、林永清、陳鳳岡之證言，及委託承諾書、
自強工程總隊桃園縣營業登記證、偽造之軍眷住宅公用合作社簡
便行文表、台中縣沙鹿鎮公所函、榮民生產社會議紀錄、建物配
置圖、地目表、土地使用分區證明書、合作開發興建榮民勞工住
宅契約書、支票、台中商銀松竹分行函與交易明細表、台灣高等
法院高雄分院判決書、台灣高雄地方法院檢察署不起訴處分書、
榮民一村住宅合作興建合約書、章渭增致政戰局長信、陳昔金之
收據與取款憑證、國有財產局函、被告與高新發所訂合作契約書
、黃朝陽與高新發簽立預訂土地買賣協定書、高新發收受支票收
據、承包休閒農場工程契約書、台中商業銀行入戶電匯通知單、
榮民生產社第一商業銀行存款往來明細、厚登公司國泰世華商業
銀行清水分行存款交易資料、陳鳳岡彰化商業銀行民生分行交易
明細表、協定書、委任書，及國防部總政治作戰局書函、雲林縣
政府函等證據資料，資以認定上訴人基於詐欺及行使偽造私文書
之概括犯意，、於九十二年四月間與不知情之陳鳳岡、陳昔金
，向紀朝川謊稱榮民生產社將在台中市沙鹿區（原台中縣沙鹿鎮
）興建房屋，欲將工程發包給紀朝川承作，使紀朝川誤信而簽訂
契約草案，交付新台幣（下同）一百萬元、三百萬元支票予被告
，嗣被告委由陳鳳岡將被告偽造之軍眷住宅公用合作社簡便行文
表及其他文書提示予紀朝川過目，紀朝川乃讓支票兌現，陸續提
現或匯款給被告指定之帳戶。其後被告遲未提出最近核准之公文
，又不返還該款，紀朝川始知受騙。、被告以相同手法，藉口
資金不足，使陳昔金陷於錯誤而交付二百萬元，嗣被告遲不動工
，亦避不見面。、被告於九十二年十月間，以榮民生產社社長
名義，向賴坤鍾訛稱欲將同上工程發包給賴坤鍾興建，使賴坤鍾
誤信，邀嘉太營造股份有限公司與被告簽約，並當場交付五百萬
元支票予被告為履約保證，因被告延不履行，賴坤鍾始知受騙。
、被告自九十三年二月下旬起，與知情之陳鳳岡、陳昔金、黃
澤恭、蔡燦霖以相同手法，推由陳鳳岡、陳昔金持上揭偽造之軍
眷住宅公用合作社簡便行文表等文書，向陳榮麟佯稱欲興建榮民
一村等住宅，使陳榮麟誤信，與陳昔金簽訂承攬協定書等契約，
並交付面額各五百萬元支票二紙予被告，及匯款一百萬元給陳昔
金指定之帳戶，其中一張五百萬元支票經被告兌領得逞。因屆至
開工日，被告避不出面，陳榮麟向公務機關查詢，獲知並無此事
，乃向被告催討，被告僅交還尚未兌現之五百萬元支票一張。
、被告於九十三年一、二月間，向財政部國有財產局申請開發新
竹市○○段土地籌建「農民自強老人養護院」等建物，但經該局
函復註銷，被告竟於九十四年三月間，推由高新發、周麗娟出面
向黃朝陽、袁明慧夫婦遊說該開發案獲利可圖，欲轉讓給黃朝陽
夫婦開發，使黃朝陽夫婦誤信，與高新發簽訂契約，並交付三百
萬元、七百萬元支票二紙予高新發為斡旋金。其中三百萬元支票
經高新發提示兌現。因該案遲無下文，袁明慧向國有財產局詢問
，得知被告未獲同意開發，始知受騙等情，已說明本於調查所得
心證，分別定其取捨而為事實判斷之理由。並就確認之事實，說
明上揭、之犯行部分，被告與陳鳳岡、陳昔金、黃澤恭、蔡燦
霖有共同犯意聯絡，並分擔部分犯行，應就全部行為負責，俱為
正犯之論據。所為論斷，核無違背客觀存在之經驗法則與論理法
則，自屬原審採證、認事之適法職權行使，不容任意指摘為違法
，亦無檢察官上訴意旨所稱理由不備之情形。(二)、文書是否偽造
，事實審法院得本於職權，斟酌以鑑定、勘驗或其他適當方法調
查。被告於第一審已自白原判決事實欄一之(一)(二)(三)(五)之行使偽造
私文書及詐欺之犯行，第一審法院提示卷附偽造之軍眷住宅公用
合作社簡便行文表予被告辨認，被告亦表示沒有意見，有第一審
準備程序及審判筆錄在卷可稽。原審參酌卷附國防部總政治作戰
局書函記載：軍眷住宅公用合作社簡便行文表經協調軍眷住宅合
作社查明係屬偽造，並已將被告偽造該文書詐騙之行為移送檢察
官偵辦等語，綜合全辯論意旨及調查證據所得，依法認定軍眷住
宅公用合作社簡便行文表係被告偽造之私文書，雖未送請鑑定，
依上揭說明，不得指為違法。(三)、台灣高等法院高雄分院八十八
年度上更(二)字第六一號確定判決係認定被告偽造該軍眷住宅公用
合作社簡便行文表後，於八十五年十一月間、八十七年六月間先
後持向周文村、林世經詐騙鉅額金錢，犯連續行使偽造私文書及
詐欺罪，本件事實則認定被告於九十二年四月、九十三年二月間
行使該偽造之軍眷住宅公用合作社簡便行文表，向紀朝川、陳榮
麟詐取財物，二者犯罪時間相隔數年，並非緊接，且原判決係認
定被告犯「行使偽造私文書罪」，並未認定犯「偽造私文書罪」
，即無行使偽造私文書罪被偽造私文書罪吸收之問題，從而原審
就本件為實體判決，無違法可言。(四)、刑事訴訟法第三百七十九
條第十款所稱應於審判期日調查之證據，指該證據在客觀上為法
院認定事實及適用法律之基礎者而言，若非上述情形之證據，未
予調查者，尚無違法。原判決綜合前揭各卷證資料，認本件事證
已臻明確，於理由欄說明無再傳喚黃澤恭、蔡燦霖、蕭興良調查
之必要，亦無違法。被告認原判決未說明不予調查之理由，顯非
依據卷內訴訟資料指摘。(五)、袁明慧、林永清於調查局及檢察事
務官詢問之證言，係針對上揭、被告與共犯向黃朝陽、袁明慧
詐取財物之經過為陳述，與行使偽造私文書罪無涉，故被告關於
袁明慧、林永清審判外陳述之證據能力之指摘，即非對原判決論
處其行使偽造私文書罪刑如何違背法令之合法第三審上訴理由。
其餘檢察官與被告之上訴意旨，均係就原審採證、認事職權之適
法行使及原判決已說明事項，徒憑己見，任意指摘為違法，且仍
為單純事實之爭執，均非適法之第三審上訴理由。應認本件關於
行使偽造私文書部分之上訴違背法律上之程式，予以駁回。被告
所犯行使偽造私文書重罪之上訴既不合法，無從為實體之判決，
其牽連犯詐欺罪部分，即無從適用審判不可分之原則，併為實體
上審判，亦應從程序上予以駁回。
據上論結，應依刑事訴訟法第三百九十五條前段，判決如主文。
中    華    民    國  一○○  年    二    月   十七   日
                      最高法院刑事第十一庭
                          審判長法官  賴  忠  星  
                                法官  呂  丹  玉  
                                法官  吳      燦  
                                法官  蔡  名  曜  
                                法官  葉  麗  霞  
本件正本證明與原本無異
                                      書  記  官  
中    華    民    國  一○○  年    二    月  二十一  日
                                                      v